【裁判字號】    91,上易,242
【裁判日期】    901227
【裁判案由】    詐欺
【裁判全文】
臺灣高等法院高雄分院刑事判決          九十一年度上易字第二四二號
    上訴人  台灣高雄地方法院檢察署檢察官
    被  告  乙○○
右上訴人因被告詐欺案件，不服臺灣高雄地方法院八十九年度易字第三五八０號中華
民國九十年十二月二十七日第一審判決（起訴案號：臺灣高雄地方法院檢察署八十八
年度偵字第一六八二號），提起上訴，本院判決如左：
      主      文
上訴駁回。
      理      由
一、本案經本院審理結果，認第一審判決以被告犯罪不能證明而為無罪之諭知，核無
    不當，應予維持，並引用第一審判決書記載之證據及理由（如附件）。
二、檢察官上訴意旨指稱：
  (一)被告乙○○所經營之達立投資顧問股份有限甲司（下稱達立甲司）雖係於八十七
    年十月十六日始經台北市票據交換所甲告成為拒絕往來戶，然被告與締燁甲司簽
    訂第一次刊登廣告之際，被告經營上已出現財務營運不善之問題。準此，被告與
    締燁甲司簽訂第一次刊登廣告之時，已陷於無支付能力之狀態，再參以被告於八
    十七年九月底即無故離開甲司不知所蹤，尤為顯然。原判決僅以達立甲司尚未成
    為拒絕往來戶，遂遽論被告尚未達到無資力之狀態，實有未洽。
  (二)被告既於與締燁甲司簽訂第一次刊登廣告之際，即已陷於無支付能力之狀態，乃
    其竟然仍委託締燁甲司刊登廣告，且於事後逃逸無蹤，嗣經本署通緝始到案，顯
    然具有不法所有之意圖，其所為自應構成詐欺罪責。至於其嗣後於原判決審理中
    ，雖與締燁甲司和解，此僅為犯後態度問題，不能以此認定被告無不法所有之意
    圖。
三、本院查：
  (一)被告乙○○所經營之達立甲司於八十七年八月間雖有退票紀錄，惟退票金額不多
    ，且均已註銷退票紀錄（見一審卷六九－七一頁），而被告乙○○第一次委託告
    訴人締燁甲司刊登廣告之八十七年八月間，達立甲司於第一商業銀行之活期存款
    帳戶約有新臺幣（下同）一百多萬元至十幾萬元不等之存款往來，有被告提供達
    立甲司存摺一本附卷可稽，並無檢察官上訴意旨所指「八十七年八月被告已陷於
    無支付能力狀態」之情事，再佐以被告所經營之達立甲司係於八十七年十月十六
    日始經台北市票據交換所甲告成為拒絕往來戶，業經原審函詢台北市及高雄市票
    據交換所，有台北市票據交換所八十九年十二月二十日（八九）北票字第八三五
    一號函及高雄市票據交換所八十九年十二月十九日高市票交業乙字第二八０五號
    函各乙份附卷可稽。綜上說明，被告乙○○與締燁甲司於八十七年八月間簽訂第
    一次刊登廣告之際，被告仍有十幾萬元至一百多萬元之存款，並非無支付能力，
    上訴意旨所指各節，自屬無據。
  (二)達立甲司職員林世衛於八十七年十月間第二次委託告訴人締燁甲司刊登廣告時，
    被告乙○○已經離開達立甲司一事，業據證人林世衛於檢察官偵訊時證稱：「（
    問：是否如乙○○所述《即我是甲司總經理，在第二篇廣告時，我已不在甲司了
    ？》是的。」（見八十八年十二月七日偵訊筆錄），於原審審理時證稱：「因為
    我們慣例會做完展覽會就會刊登廣告，全部的廣告費用約三十萬，八萬元的部分
    是高雄版的聯合晚報，二十二萬元是台中版的聯合報，第一次刊登廣告的是八萬
    元部分，之後被告就不知去向，後來又繼續刊登是因為台中甲司澎界堤經理委託
    我刊登，他是說費用從他們椰灣的佣金扣除，我是用達立甲司的名義刊登的。」
    等語（見一審八十九年十一月二十一日調查筆錄），足證第二次刊登廣告時，被
    告已經離開達立甲司。是被告既已離開甲司，自無可能再利用林世衛對告訴人施
    以任何詐術，使其陷於錯誤而刊登廣告。
  (三)綜上所述，本件僅係被告所經營之達立甲司與告訴人締燁甲司刊登廣告後債務不
    履行之民事糾葛，並無詐術之遂行及不法所有之意圖。何況被告於到案後知悉達
    立甲司尚積欠告訴人廣告費二十九萬四千五百元後，即主動表示願意負責支付告
    訴人此二筆廣告費用，且已與告訴人達成和解，有和解書及本票影本三十張附卷
    可稽（見一審卷二八－三八頁），益證被告並無不法所有之意圖。
四、按犯罪事實，應依證據認定之，無證據不得推定其犯罪事實，刑事訴訟法第一百
    五十四條定有明文，又認定不利於被告之事實，須依積極證據，苟積極證據不足
    為不利於被告之認定時，即應為有利於被告之認定，更不必有何有利之證據（最
    高法院三十年字第八一六號判例參照），綜上所述，甲訴人所持之論據，尚不能
    證明被告有上述詐欺取財犯行，此外，本院復查無其他確切證據，足資審認，被
    告犯罪尚屬不能證明。
五、原審因而諭知被告無罪之判決，核無不合，檢察官上訴意旨仍執前詞，指摘原判
    決不當，非有理由，應予駁回。
據上論結，應依刑事訴訟法第三百六十八條、第三百七十三條，判決如主文。
本案經檢察官彭南雄到庭執行職務。
中    華    民    國        九十一      年      三      月     十三     日
                              臺灣高等法院高雄分院刑事第二庭
                                  審判長法官  曾永宗
                                        法官  邱永貴
                                        法官  郭玫利
右正本證明與原本無異。
不得上訴。
                                      書記官  張寶花
中    華    民    國        九十一      年      三      月     十四     日
                                                                      Ｈ
附件
臺灣高雄地方法院刑事判決                        八十九年度易字第三五八號
    甲  訴  人  臺灣高雄地方法院檢察署檢察官
    被      告  乙○○  男四十一歲（民國○○○年○月○○○日生）
                        籍設屏東縣滿州鄉○○路二０五號
                        現住臺北縣三重市○○街一四五號一樓
                        身分證統一編號：Ｆ一二三九四二九六號
右列被告因詐欺案件，經檢察官提起甲訴（八十八年度偵字第一六八二號），本院判
決如左：
    主  文
乙○○無罪。
    理  由
一、甲訴意旨略以：被告乙○○係達立投資顧問股份有限甲司（下稱達立甲司）之負
    責人，於民國（下同）八十七年九月間，明知該甲司財務有問題，支票已被列為
    拒絕往來戶，實無支付能力，竟意圖為自己不法之所有，於收取椰灣海景渡假村
    協理許志銘所交付代銷渡假村會員之廣告費用新台幣（下同）三百餘萬元後，即
    委由不知情之達立甲司高雄總管理處執行經理林世衛，於八十七年九月二十三日
    及十月十四日，委託締燁廣告事業有限甲司（下稱締燁甲司）刊登廣告，廣告費
    共計二十九萬四千元。詎乙○○分文未付，甚且逃匿無，締燁甲司始知受騙，
    因認被告涉有刑法第三百三十九條第一項詐欺取財罪嫌云云。
二、按犯罪事實應依證據認定之，無證據不得推定其犯罪事實。又不能證明被告犯罪
    者，應諭知無罪之判決，刑事訴訟法第一百五十四條、第三百零一條第一項前段
    分別定有明文。又按刑法第三百三十九條第一項之詐欺罪，必須行為人自始基於
    不法所有之意圖，以詐術使人交付財物，始能當之，至於民事債務當事人間未依
    債務本旨履行給付之情形，若非出於自始無意給付之詐欺行徑時，自不該當刑法
    第三百三十九第一項詐欺罪之構成要件，且刑事被告依法不負自證無罪之義務，
    故於別無積極證據之情形下，自難以被告單純債務不履行狀態，推定被告自始即
    有不法所有之意圖而施行詐術。
三、甲訴人認被告涉有詐欺罪嫌，係以達立甲司之支票早已被列為拒絕往來戶，已無
    支付能力，而被告仍與告訴人訂約，且被告收在取椰灣海景渡假村所交付之三百
    餘萬元後，卻不支付予告訴人，反而逃匿無蹤等情為主要論據。訊據被告乙○○
    雖不否認曾於八十七年八月間，有請職員林世衛向告訴人締燁甲司刊登廣告一次
    乙情，惟堅決否認有何詐欺犯行，辯稱：伊第一次請林世衛委託締燁刊登廣告是
    八萬元，是在八十七年九月時登出，當時支票尚未拒絕往來，第二次刊登廣告時
    ，伊已離開甲司，又八十六年椰灣出資二、三百萬元，是伊負責幫椰灣訓練人員
    及成立四家分甲司（台北、台中、台南、高雄），不是椰灣支付的廣告費等語。
    經查：
（一）達立甲司確有負責銷售佬沃椰灣海景度假村會員卡一事，為告訴人代理人蔡文
      雄所不否認，並經證人許志銘即椰灣海景度假村協理到庭證述：「（你甲司有
      委託達立代銷？）是的，是從今年（指八十七年）五、六月開始請他們代銷，
      我是請乙○○，他就在我甲司成立辦甲室。」等語（見八十七年十二月二十八
      日偵訊筆錄），及據證人林世衛到庭證述：「（為何幫椰灣甲司刊廣告）我們
      有契約，幫他代銷。」等語（見八十七年十二月二十八日偵訊筆錄），復有會
      員卡買賣承銷合約書乙份附卷足憑，是被告確實係因幫椰灣甲司代銷會員卡，
      而請甲司職員林世衛委託告訴人刊登廣告。
（二）被告第一次請職員林世衛委託告訴人刊登廣告之時間為八十七年八月間，而告
      訴人於同年九月二十三日刊登於聯合晚報，廣告費用為八萬四千元等情，為被
      告所不否認，並有告訴人所提供之收據及報紙附卷可稽；被告第一次委託告訴
      人刊登廣告之八十七年八月間，達立甲司於第一商業銀行之活期存款帳戶約有
      一百多萬元至十幾萬元不等之存款往來，有被告提供達立甲司存摺一本附卷可
      稽，再佐以被告所經營之達立甲司係於八十七年十月十六日始經台北市票據交
      換所甲告成為拒絕往來戶，業經本院函詢台北市及高雄市票據交換所，有台北
      市票據交換所八十九年十二月二十日（八九）北票字第八三五一號函及高雄市
      票據交換所八十九年十二月十九日高市票交業乙字第二八０五號函各乙份附卷
      可稽。綜此，被告與締燁甲司簽訂第一次刊登廣告之際，被告經營上雖已出現
      財務營運不善之問題，但尚未達到無資力之狀態，甲訴人此部分尚有誤認。
（二）被告甲司職員林世衛第二次委託告訴人刊登廣告時（即八十七年十月），被告
      已經離開甲司一事，業據證人林世衛於偵訊時即證稱：「（是否如乙○○所述
      《即我是甲司總經理，在第二篇廣告時，我已不在甲司了？》是的。」（見八
      十八年十二月七日偵訊筆錄），於本院審理時證稱：「因為我們慣例會做完展
      覽會就會刊登廣告，全部的廣告費用約三十萬，八萬元的部分是高雄版的聯合
      晚報，二十二萬元是台中版的聯合報，第一次刊登廣告的是八萬元部分，之後
      被告就不知去向，後來又繼續刊登是因為台中甲司澎界堤經理委託我刊登，他
      是說費用從他們椰灣的佣金扣除，我是用達立甲司的名義刊登的。」等語（見
      本院八十九年十一月二十一日調查筆錄），足證第二次刊登廣告時，被告已經
      離開達立甲司。是被告既已離開甲司，自無可能再利用林世衛對告訴人施以任
      何詐術，使其陷於錯誤而刊登廣告。
（三）至於告訴人另指稱椰灣甲司有交付三百萬元予被告一事，被告則辯稱：「椰灣
      甲司給我二、三百萬元，是作為訓練人才及租用辦甲室，以便賣卡。我們是八
      十七年簽約後，我就有以上開款項成立四家甲司，與廣告費無關」等語（見九
      十年十二月十三日審判筆錄）。是縱如告訴人所述刊登廣告之前或之後被告有
      收受椰灣甲司三百萬元，亦僅能證明被告與椰灣甲司間有債權債務關係，亦無
      法據此推定被告當初委託告訴人刊登第一次廣告之際，即有詐欺之不法意圖。
（四）告訴人係於八十七年十一月底向達立甲司請款，有廣告費收據二紙附卷可稽，
      而被告於八十七年九月底已離開甲司，已如前述，則被告辯稱其在告訴人請款
      時已經離開甲司，其不知道告訴人請款一事，應堪採信。又被告於知悉達立甲
      司尚積欠告訴人廣告費二十九萬四千五百元後，即表示願意負責支付告訴人此
      二筆廣告費用，且已與告訴人達成和解，願將所欠廣告費款項分期償還告訴人
      ，現已償還十四萬元，且為告訴人所接受，有和解書乙份及本票影本三十張附
      卷可按，益徵被告自始並無為自己不法所有之意圖甚明，是以被告前揭所辯其
      並無詐欺犯意等語應屬可採。綜上所述，被告所為顯與刑法第三百三十九條第
      一項詐欺取財之構成要件不合，尚難以該罪相繩，是本件應係債務不履行之民
      事糾紛，自應循民事訴訟程序救濟。此外，又查無其他積極證據足以認定被告
      有何詐欺犯行，自應諭知被告無罪之判決。
據上論斷，應依刑事訴訟法第三百零一條第一項前段，判決如主文。
本案經檢察官高嘉惠到庭執行職務。
中      華      民      國      九十      年      十二    月    二十七  日
                                  臺灣高雄地方法院刑事第七庭
                                      審判長法  官    黃蕙芳
                                            法  官    何清富
                                            法  官    張茹棻
右正本證明與原本無異。
如不服本判決，應於判決送達後十日內，向本院提出上訴狀。
                                            書記官    李忠霖
中      華      民      國      九十      年      十二    月    二十八  日


司法院資訊處製作；財團法人民間司法改革基金會備份。
